臺灣臺中地方法院刑事判決　　　　　　　96年度易字第1616號
公　訴　人　臺灣臺中地方法院檢察署檢察官
被　　　告　甲○○
　　　　　　　　　　　號
　　　　　　　　　　　（大愛護理之家）
指定辯護人　本院公設辯護人　丙○○
上列被告因恐嚇取財案件，經檢察官提起公訴（95年度偵字第27
538號），本院判決如下：
    主    文
甲○○幫助意圖為自己不法之所有，以恐嚇使人將本人之物交付
，處有期徒刑伍月，如易科罰金，以新臺幣壹仟元折算壹日。
    犯罪事實
一、甲○○明知出賣或交付自己帳戶給犯罪集團使用，將可能使
    該帳戶成為犯罪集團利用作為收集恐嚇取財犯罪行為利得之
    工具，仍基於幫助他人實施恐嚇取財之不確定故意，於民國
    九十五年七月間某日，在臺中縣某處，將其前向中華郵政股
    份有限公司大智郵局申請開立之帳號0000000000
    0000號帳戶（下稱中華郵政帳戶）之存摺、金融卡（包
    括密碼）、印章、身分證正本，以新臺幣（下同）四千元之
    代價，交付予某姓名、年籍不詳之成年人，而上開帳戶並輾
    轉由該姓名、年籍不詳之成年人所屬之犯罪集團取得。而該
    犯罪集團某真實姓名、年籍不詳之成年成員即意圖為自己不
    法之所有，於於九十五年九月二十七日十二時許，撥打電話
    予乙○○，向乙○○恐嚇稱乙○○之子在其手中，要贖回乙
    ○○之子，需先匯一筆錢至其指定帳戶，乙○○因而心生畏
    懼，遂於同日十四時三十一分許，匯款四十六萬元至甲○○
    上開中華郵政帳戶，嗣對方要乙○○續匯一百萬元時，經郵
    局人員勸阻，乙○○始知受騙。
二、案經乙○○訴由臺北市政府警察局南港分局函轉臺中市警察
    局第三分局報告臺灣臺中地方法院檢察署檢察官偵查起訴。
    理    由
一、按現行刑事訴訟法為保障被告之反對詰問權，排除具有虛偽
    危險性之傳聞證據，以求實體真實之發見，於該法第一百五
    十九條第一項明定被告以外之人於審判外之言詞或書面陳述
    ，除法律有規定者外，不得作為證據。又被告以外之人於審
    判外之陳述，雖不符前四條之規定（即刑事訴訟法第一百五
    十九條之一至同條之四），而經當事人於審判程序同意作為
    證據，法院審酌該言詞陳述或書面陳述作成時之情況，認為
    適當者，亦得為證據；當事人、代理人或辯護人於法院調查
    證據時，知有第一百五十九條第一項不得為證據之情形，而
    未於言詞辯論終結前聲明異議者，視為有前項之同意，刑事
    訴訟法第一百五十九條之五定有明文。本件檢察官、公設辯
    護人及被告甲○○並未就卷內證據資料之證據能力有所爭執
    ，且迄於言詞辯論終結前，均未主張有刑事訴訟法第一百五
    十九條第一項不得為證據之情形，是應認已同意卷內證據均
    得作為證據，且經本院審酌後，認無不適當之情形，應認本
    案調查之卷內證據均有證據能力，合先敘明。
二、訊據被告甲○○固坦承上開中華郵政帳戶為其所開立，且開
    戶後，將該帳戶之存摺、金融卡（包括密碼）、印章、身分
    證正本，以四千元之代價，交付予某姓名、年籍不詳之成年
    人之事實不諱，然矢口否認涉有前揭犯行，辯稱：伊並不知
    道該帳戶會被他人用作恐嚇取財之用云云。經查，上開帳戶
    確為被告所開立乙節，除據被告自承不諱，並有該帳戶立帳
    申請書影本一紙在卷可佐，又本件被告所開立之上開中華郵
    政帳戶，被犯罪集團利用作為向被害人乙○○恐嚇取財之入
    帳帳戶及被害人乙○○遭恐嚇後確有匯款四十六萬元至上開
    存款帳戶等情，業據被害人乙○○證述綦詳，並有被害人乙
    ○○所提出之郵政國內匯款執據及上開帳戶之最近交易資料
    各一紙可參。至被告雖以上揭情詞置辯，然按，刑法第十三
    條所稱之故意本有直接故意與間接故意（即未必故意）之別
    ，條文中「行為人對於構成犯罪之事實，明知並有意使其發
    生者」為直接故意，至於「行為人對於構成犯罪之事實，預
    見其發生而其發生並不違背其本意者」則屬間接故意；又間
    接故意與有認識的過失（又稱疏虞過失）之區別，在於二者
    對構成犯罪之事實雖均預見其能發生，但前者對其發生並不
    違背其本意，後者則確信其不發生。查金融機構帳戶之申請
    甚為簡易方便，如係基於正當用途而有使用帳戶之必要，通
    常需用人得以自己名義申請辦理即可，本無借用他人帳戶掩
    飾資金流向之必要。倘該名取得帳戶之人非將被告提供之金
    融機構帳戶作為犯罪所得存提進出及其他不法用途，豈須向
    被告收取存摺、金融卡供己使用？本案被告於本院審理時亦
    自承：知悉詐欺集團經常使用人頭帳戶作為被害人匯款之用
    ，且向伊收購帳戶之人，伊不知道姓名等語，則其竟仍率將
    自己所申辦之金融機構帳戶交予他人使用，則縱使其並不確
    知所提供之帳戶，係遭他人用以對被害人乙○○恐嚇取財，
    亦無法確知取得帳戶之人係以何種方法於何時地為恐嚇取財
    之具體內容，惟對於其所提供之上揭帳戶，將遭人作為恐嚇
    取財犯行所得財物匯入及提領之工具使用，應有概括之認識
    ，且可預見其發生，竟仍同意提供，顯對帳戶供他人取得不
    法犯罪所得之用，亦不違背其本意，且其無確信帳戶不至遭
    利用為犯罪之用，仍將帳戶提供他人，足認被告實有幫助他
    人犯罪之不確定故意。本件事證業臻明確，被告有幫助恐嚇
    取財犯意，至堪認定。至公設辯護人雖另請求本院將被告送
    精神鑑定，惟按精神是否耗弱，固指行為當時之精神狀態而
    言，惟行為當時之精神狀態究竟如何，往往未必徒憑事後精
    神狀態所可追溯鑑定真確，事實審法院仍非不得視個案情節
    ，綜合被告行為當時各種言行表徵，就顯然未達此程度之精
    神狀態者，逕行判斷，並非對是否精神耗弱之認定，概須送
    請醫學專家鑑定，始得據為審斷之基礎；刑法上之所謂精神
    耗弱，係指行為時之精神，對於外界事務之判斷力，較之普
    通人之平均程度顯然減退者而言。又犯罪行為人精神是否耗
    弱，固屬醫學上精神病科之專門學問，非有專門精神病醫學
    研究之人，予以診察鑑定，不易判斷。但精神耗弱，仍屬於
    行為有責性之判斷範圍，其認定應由法院依職權為之，不得
    視為一種單純之醫學或心理學上概念，進而以此概念代替法
    院之判斷，故雖經醫學專家鑑定行為人之精神狀態，提供某
    種概念，亦不過作為法院判斷之資料而已，法院非不得綜合
    全部調查所得資料以判斷行為人於行為時有無精神耗弱之情
    事，並非必須有待於精神病科之醫學鑑定，始得據為裁判之
    基礎（最高法院八十八年度臺上字第九三０號、八十五年度
    臺上字第六０七一號判決意旨參照）。查被告之前曾經中風
    ，但並未失智等情，業據證人即烏日大愛護理之家專員陳敏
    煌於偵查中具結證述甚明，而被告於本院審理時對於將該帳
    戶之存摺、金融卡（包括密碼）、印章、身分證正本，以四
    千元之代價，交付予某姓名、年籍不詳之成年人之事實，均
    尚能清楚描述，堪信其交付本件帳戶資料時時，其精神狀況
    顯屬正常，是公設辯護人另聲請對被告為案發時精神狀況之
    鑑定，尚無必要，亦併此敘明之。
三、按刑法第三百四十六條第一項之恐嚇取財罪，與同法第三百
    三十九條第一項之詐欺取財罪，二者之區別，在於前者係施
    用使人心生畏怖之恐嚇手段，致被害人心生畏懼，明知不應
    交付財物而交付，後者則係施用詐術手段，使人陷於錯誤，
    誤信為應交付財物而交付。惟上開之恐嚇手段，常以虛假之
    事實為內容，故有時亦不免含有詐欺之性質，倘含有詐欺性
    之恐嚇取財行為，足使人心生畏懼時，自應僅論以高度之恐
    嚇取財罪，殊無再適用詐欺取財罪之餘地（最高法院八十四
    年度臺上字一九九三號判決意旨參照）。查被告交付中華郵
    政帳戶之存摺、金融卡（包括密碼）、印章、身分證正本，
    供犯罪集團作為向乙○○恐嚇取財之入帳帳戶，核其所為，
    係犯刑法第三十條第一項、第三百四十六條第一項之幫助恐
    嚇取財罪，公訴人於起訴時原認被告所為係犯刑法第三十條
    第一項、第三百三十九條第一項之幫助詐欺取財罪，然公訴
    蒞庭檢察官業已當庭更正為本院上開論罪法條，應予敘明。
    被告係以幫助他人恐嚇取財之意思，參與犯罪構成要件以外
    之行為，為從犯，應依刑法第三十條第二項規定，按正犯之
    刑減輕其刑。爰審酌被告提供帳戶供他人非法使用，使犯罪
    集團之人易於得手，助長恐嚇取財之犯罪風氣，嚴重危害社
    會治安，然其本身未實際參與本件恐嚇取財之犯行，責難性
    較小，另被害人乙○○被恐嚇取財之金額為四十六萬元，金
    額非輕，復審酌被告於本院審理時，大致坦承犯行之犯罪後
    態度等一切情狀，量處如主文所示之刑，並諭知易科罰金之
    折算標準，以資懲儆。
據上論斷，應依刑事訴訟法第二百九十九條第一項前段，刑法第
三百四十六條第一項、第三十條第一項、第二項、四十一條第一
項前段，刑法施行法第一條之一第一項、第二項前段，判決如主
文。
中　　華　　民　　國　　96　　年　　5 　　月　　23　　日
                  刑事第十庭    審判長法　官　賴妙雲
                                      法　官  黃家慧
                                      法　官　黃炫中
上正本證明與原本無異。
如不服本判決，應於送達後十日內向本院提出上訴狀（須附繕
本），上訴於台灣高等法院台中分院。
                                      書記官  黃珮華
中　　華　　民　　國　　96　　年　　5 　　月　　23　　日
附錄論罪科刑法條
中華民國刑法第346條
 (單純恐嚇罪)
意圖為自己或第 3 人不法之所有，以恐嚇使人將本人或第 3 人
之物交付者，處六月以上五年以下有期徒刑，得併科1000元以下
罰金。
以前項方法得財產上不法之利益，或使第 3 人得之者，亦同。
前二項之未遂犯罰之。
